臺灣嘉義地方法院刑事判決　　　　　　　　　　　　　八十七年度訴字第六六二號
　　公　訴　人　臺灣嘉義地方法院檢察署檢察官
　　被　　　告　寅○○
　　　　　　　　癸○○
　　右　一　人
　　選任辯護人　王清海
右列被告因重利案件，經檢察官提起公訴（八十七年度偵字第五三七二號）及移送併
辦（八十八年度偵字第二一三六號），本院判決如左：
    主  文
寅○○、癸○○均無罪。
    理  由
一、公訴意旨略以：被告寅○○、癸○○犯意之聯絡，由二人合夥出資，自民國八十
    二年九月間某日起，在嘉義市○○街一０七巷七號寅○○住處經營地下錢莊，乘
    丁○○、庚○○、丙○○、壬○○、戊○○、余文山、丑○○、乙○○及綽號「
    三條」之不詳姓名等人急迫、輕率或無經驗之際，貸以金錢，而每借新臺幣（下
    同）十萬元，十二日為一期，收取一萬八千元之利息，即月息四十五分，若放款
    給認識稍有交情者，則每借十萬元，每月利息一萬二千元，即以月息十二分計算
    ，而取得與原本不相當之利息，並以之為常業。乙○○於八十四年四月間某日因
    其妻腦中風住院急須醫藥費用，逼不得已向寅○○所經營之地下錢莊借貸十萬元
    ，以月息四十五分計息，乙○○嗣後迄八十六年四月間止已償還十一萬五千元，
    惟寅○○、楊清霖二人認為依月息四十五分計息之方式計算，乙○○尚積欠七十
    八萬四千元，但僅折價要求乙○○清償五十萬元即可，而因乙○○無力清償，寅
    ○○、癸○○二人遂於八十六年五月二十日上午十一時許，至嘉義縣水上鄉中和
    村石仔缸六之二五號乙○○住處，共同對乙○○施壓，而由楊清霖恫稱：你如不
    還錢，就會像阿堆欠人家錢被人抓至山上去毆打等語，致乙○○心生畏懼，再由
    寅○○拿出五張空白本票，令乙○○簽發每張面額十萬元，每張到期日均相隔一
    個月之五張本票交予寅○○，寅○○當場轉交癸○○收執，癸○○於當晚再打電
    話並隨即親自到乙○○住處逼債，之後，接連不斷打電話對乙○○恫稱：你本票
    已經開了，如不還錢，就叫兄弟來找你等恐嚇言語，致乙○○心生畏懼，遂於八
    十七年六月二十日下午五時許報警處理，經警循線於寅○○前開住處搜索扣得支
    票十五張、本票十張、放款廣告單十五張、空白本票二十張及本票影本一張，因
    認被告寅○○、癸○○共犯刑法第三百四十五條之常業重利及同法第三百零四條
    之強制罪云云。
二、按犯罪事實應依證據認定之，無證據不得推定其犯罪事實；又不能證明被告犯罪
    者，應諭知無罪之判決；刑事訴訟法第一百五十四條、第三百零一條第一項，分
    別定有明文。次按告訴人之告訴，係以使被告受刑事追訴為目的，是其陳述是否
    與事實相符，仍應調查其他證據以資審認，始得為不利被告之認定，亦迭經最高
    法院著有判例在案。又按認定被告有罪之事實應憑證據；如未能發現相當之證據
    ，或證據不足以證明，自不能以推測或擬制之方法，以為裁判之基礎；且認定事
    實所憑之證據，其為訴訟上之證明，須達於通常一般人均不致有所懷疑，而得確
    信其為事實之程度者，始得據為有罪之認定；倘其證明尚未達到此一程度，而有
    合理之懷疑存在時，尚難為有罪之認定基礎；苟積極證據不足為不利於被告事實
    之認定時，即應為有利於被告之認定，更不必有何有利之證據，最高法院七十六
    年台上字第四九八六號判例可資參照。
三、本件公訴人認被告寅○○、癸○○共同涉犯有上開常業重利及強制罪犯行，無非
    係以：
    １、告訴人乙○○、壬○○之指訴；
    ２、於被告寅○○上址家中搜索扣得有借據支票、本票、空白本票、支票影本及
        廣告單等物；
    ３、綜合被害人乙○○之指訴及被告寅○○、癸○○間相互矛盾之辯詞等情節，
        可得知被告寅○○、癸○○二人在八十六年五月二十日上午十一時許，共同
        在場以恐嚇之方法強制被害人乙○○簽發系爭五張面額共五十萬元之本票無
        疑；
    ４、被告癸○○確有給付一百十萬元給被告寅○○轉借給告訴人乙○○、壬○○
        等人，為被告寅○○、癸○○所不爭執之事實，而其等以此作為本金放款而
        取得重利後，再由被告二人共同出面逼債，強迫被害人乙○○簽發鉅額本票
        交由被告癸○○不斷以強硬姿態催討，在如此密切合作經營地下錢莊之刑態
        下，被告二人竟辯稱：彼此間僅係借貸關係而非共同放高利貸云云，孰能置
        信；
    為依據。
四、本件公訴人認被告癸○○、寅○○於八十六年五月二十日上午十一時許，至告訴
    人乙○○位於上址住處共同對告訴人乙○○施壓，並由被告癸○○對告訴人乙○○恫稱：你如不還錢，就會像阿堆欠人家錢被人抓至山上去毆打等語，致告訴人
    乙○○心生畏懼，以此脅迫方式使告訴人乙○○簽發每張面額十萬元，每張到期
    日均相隔一個月之五張本票交予被告寅○○，被告寅○○當場轉交被告癸○○收
    執，二人涉嫌共犯刑法第三百零四條之強制罪；至於起訴書所列被告癸○○於告
    訴人乙○○簽發本票後當晚再打電話並隨即親自到告訴人乙○○住處逼債，之後
    ，接連不斷打電話對告訴人乙○○恫稱：你本票已經開了，如不還錢，就叫兄弟
    來找你等恐嚇言語，致告訴人乙○○心生畏懼部分，公訴人雖於起訴書犯罪事實
    內敘及，但於證據並所犯法條欄內，漏未斟酌及此，對此部分未引用刑法第三百
    零五條，尚有未洽，惟其於起訴書內記已敘明，為起訴效力所及，本院自得加以
    審理。
五、訊據被告寅○○堅決否認有何共同常業重利及強制罪犯行，而被告癸○○亦堅決
    否認有何常業重利、強制及恐嚇犯行，被告寅○○辯稱：其僅借款予親朋，收取
    三分之利息，並未經營地下錢莊，而其借予告訴人乙○○之金額總共為四十多萬
    元，第一次借告訴人乙○○二十萬元，後來告訴人乙○○又借十萬元、十五萬元
    ，有時也借三、五千元，均係用其兒子的票借款，利息其僅收三分；另其與告訴
    人壬○○間有金錢往來，亦是收三分利息，其中有些部分並未收利息；此外，其
    雖為清償積欠被告癸○○之妻林秋蘭之一百一十萬借款，而將其對告訴人乙○○
    之債權五十萬元移轉予被告癸○○，但其並未與被告癸○○同至告訴人乙○○家
    中出言恫嚇，進而強迫告訴人乙○○簽立五張本票等語。而被告癸○○則辯稱：
    其與被告寅○○並不相識，亦不知其是否經營地下錢莊，係因八十五年底知悉被
    告寅○○向其妻林秋蘭借款一百十萬元未還，所以向被告寅○○催討，而被告寅
    ○○在八十六年四月間向其表示願將對告訴人乙○○之債權轉讓，以資清償，而
    且當場打電話給告訴人乙○○證實該事，於八十六年五月二十日其接獲告訴人乙○○之通知，前去告訴人乙○○之住處受償，至該處後，被告寅○○已與告訴人
    乙○○結算完畢，告訴人乙○○遂簽發十萬元之本票五紙交予其作為清償，並非
    其以言詞恫嚇告訴人乙○○後，告訴人乙○○始簽發該五張本票，且其雖曾打電
    話向告訴人乙○○催債，但未以言詞恐嚇等語。
六、經查：
  （一）關於被告寅○○、癸○○共犯常業重利部分：
  １、告訴人乙○○於警訊時指稱：其因妻子中風，在八十四年四月份在嘉義中山公
      園內，聽旁人講如須用錢，可至嘉義市○○街一０七巷七號寅○○住處借錢，
      其遂於八十四年四月中旬至寅○○上開住處借款十萬元，預扣利息一萬八千元
      ，而其事後未還錢，亦未按照十二天一期之約定償還利息，直至八十六年三月
      份寅○○才又對其催討利息，並對其表示利息共七十八萬四千元云云（見警卷
      第一二至一三頁）；惟其於偵查中則指稱：其在嘉義公園聽人說被告寅○○處
      可借錢，但其不知說這話之老年人姓名，其向被告寅○○借十萬元，預扣利息
      二萬元（經檢察官進一步訊問後，才又稱利息為一萬八千元），每十二日須還
      利息一萬八千元，被告寅○○要其付八十四、八十五年之利息五十萬元，而其
      總共只還寅○○十一萬七千元（見偵卷第一三至一四頁）；嗣後於本院審理時
      則又改稱：其係經朋友己○○介紹在八十四年間認識被告寅○○，第一次向被
      告寅○○借款二十萬元，第二次借八萬元，利息之計算為十萬元拿八萬元，預
      扣二萬元，十二日一期云云（見本院八十九年五月十日訊問筆錄），顯見告訴
人乙○○偵、審中指訴先後不一，對於利息之計算方式供述前後不同，且其於
      警訊、偵查中所述向被告寅○○借款及欠款二年，被告寅○○均未對之催討等
      情，與常理有違，實難遽信。加以證人己○○於本院審理時亦證稱：告訴人乙○○在八十四年間因要買一塊土地缺錢，原本要向其借，而其沒錢，當時被告
      寅○○亦在場，因其之前做生意時，向被告寅○○借過錢，利息三分，故介紹
      告訴人乙○○向被告寅○○借二十萬元等語（見本院八十九年五月十日訊問筆
      錄），顯見告訴人乙○○並無急迫、輕率、無經驗之情事，益徵其前開指訴難
      以採信，無法作為認定被告寅○○涉嫌重利之依據。
  ２、告訴人壬○○於偵查中原指訴稱：其與被告寅○○認識已有幾年，被告寅○○
      因見其急需用錢軋票，所以主動告知可放款給其，其自八十四年六月間即向被
      告寅○○借款，每月利息為十二分（見八十七年度偵字第五三七二號偵卷第三
      五頁至第三六頁）；後於另案偵查中則改稱：其自八十五年三月二十九日起，
      向被告寅○○借款十九次，最後一次係在八十五年十一月十二日，總共向其借
      款二百八十五萬元，其已還一百六十幾萬元，尚欠六十萬元，利息之計算為月
      息十二分預扣云云（見八十八年度偵字第二一三六號偵查卷第四頁）；嗣於本
      院審理時初則指訴稱：其自八十四年六月間開始向被告寅○○借款，月息十萬
      元，借多少錢已忘記，利息預扣，付多少利息亦已忘記云云（見本院八十八年
      一月十二日訊問筆錄）；後於本院審理時則改稱：其自八十五年三月二十九日
      至八十五年十一月十二日向被告寅○○借款十九次（詳如八十八年偵字第二一
      三六號偵卷第九頁附表），月息十二分，利息預扣，其均係至被告寅○○家中
      拿現金，借錢時其朋友莊軻妅有在場云云（見本院八十九年八月二十八日、同
      年十月十六日訊問筆錄），顯然告訴人壬○○之指訴有關借款之時間先後不一
      ，且其對於究竟向被告借款多少、支付多少利息並無具體之指訴；而其雖於另
      案偵查中指訴具體之借款與欠款金額（八十八年度偵字第二一三六號卷第四頁
      ），惟其稱借款二百八十五萬元，已還一百六十餘萬元，尚欠六十萬元，顯然
      金額不符，前後相差近六十萬元，同時，若加計月利十二分之利息，其積欠被
      告寅○○金額應遠超過六十萬元，而遍查全卷，告訴人壬○○除簽發二十萬元
      之本票三紙，有本票影本三張附於警卷可查（見第三四頁）外，未見其他相關
      之債務證明，此亦與常情有違，因此，告訴人壬○○之指訴是否具有堅強之憑
      信性，並非無疑。再者，依據八十八年偵字第二一三六號卷第九頁告訴人壬○○所提供之附表所示，告訴人壬○○自八十五年三月二十九日至八十五年十一
      月十二日，近八個月之時間內，向被告寅○○借款十九次，顯與一般因急需資
      金而暫時調度之情形有異，且如被告寅○○向告訴人壬○○收取十二分之重利
      ，衡諸常情，告訴人壬○○應無在其資金尚可調度之情形下，甘心連續十餘次
      向被告寅○○借款，並支付龐大利息之理。此外，證人莊軻妅到庭證稱：其僅
      知告訴人壬○○與被告寅○○間有債務關係，但細節不清楚，借款利息其不清
      楚等語（見本院九十一年一月十日訊問筆錄），是本院亦無法據此認定告訴人
      黃淑娥指訴為真實。因此，告訴人壬○○之指訴，亦無法證明被告寅○○確有
      常業重利之犯行達一般人可信之程度。
  ３、至於在被告寅○○上址家中搜索扣得有借據支票、本票、支票影本等物，除告
      訴人壬○○所簽發之本票三紙外，該些支票、本票係分別由證人丑○○、子○○（起訴書未論及此一部份成立重利罪）、丁○○、辛○○（起訴書未論及此
      一部份成立重利罪）、甲○○（起訴書誤為余文山）、戊○○、丙○○、庚○○及綽號三條之不詳姓名男子所簽發，此有支票影本十五張、本票影本八張在
      卷可資佐證（見警卷二二至三三頁）。而經本院傳喚證人丑○○、丁○○到庭
      後，其等均證稱：向被告寅○○借錢，利息三分等語（見本院八十七年十二月
      十六日訊問筆錄及八十八年四月二十八日審理筆錄）；而證人子○○雖到庭證
      稱：其借款六萬元，十日之利息約二、三千元等語，以此換算，月利率約為十
      五分，然證人子○○復證稱：其不認識被告寅○○，錢係向綽號「林仔」之不
      詳姓名男子所借等語（均見本院八十八年一月十一日訊問筆錄），故被告寅○○並非借款予證人子○○之人；至於證人辛○○、丁○○、甲○○、戊○○、
      丙○○及庚○○經本院多次合法傳拘未獲，均未能到庭說明；而綽號「三條」
      之不詳姓名男子，本院不知其年籍，被告寅○○亦無法說明該男子之年籍住所
      供本院傳喚，亦未能到庭說明。綜上，由被告寅○○家中所搜索扣押之支票、
      本票等證物，雖可推得被告寅○○借款予證人丑○○、丁○○、辛○○、甲○○、戊○○、丙○○、庚○○及綽號三條之不詳姓名男子等人，然無法據此推
      得被告寅○○對該些證人收取顯不相當之重利。另依據證人丑○○、丁○○之
      證詞及被告寅○○之供述，被告寅○○確實收取三分之利息，與時下民間利息
      通常為月息二、三分（即百分之二、三）相當，雖超過法定之最高利率限制，
      然依國內現階段對於資金成本之評估，尚非屬顯不相當之重利，因此，由扣案
      之支票、本票等證物及證人丑○○、丁○○、子○○之證言，亦無法推得被告
      寅○○涉有重利犯行之確信。
  ４、公訴人雖以被告癸○○確有給付一百十萬元給被告寅○○轉借給告訴人乙○○
      、壬○○等人，為被告寅○○、癸○○所不爭執之事實，而其等以此作為本金
      放款而取得重利後，再由被告二人共同出面逼債，強迫被害人乙○○簽發鉅額
      本票交由被告癸○○不斷以強硬姿態催討，在如此密切合作經營地下錢莊之刑
      態下，被告二人竟辯稱：彼此間僅係借貸關係而非共同放高利貸云云，孰能置
      信為由，認定被告癸○○、寅○○共同經營地下錢莊，共犯常業重利罪。惟查
      ，被告寅○○雖於警訊時曾自白稱：其於八十五年四、五月間陸續向被告癸○○借得一百一十萬元，再轉借予告訴人壬○○、乙○○云云（見警卷第二頁背
      面），然此為被告癸○○於警訊、偵查及本院審理時加以否認，且被告寅○○
      於本院審理時亦改稱：係證人即被告癸○○之妻林秋蘭借予被告寅○○等語，
      供述前後不一，且告訴人乙○○向被告寅○○借款之時間係在八十四年四月，
      與被告寅○○、癸○○間債務關係發生之時間，相距一年，顯見被告寅○○警
      訊中自白與事實不符，難以採信。參以證人林秋蘭亦到庭證稱：其與被告寅○○為親戚，被告寅○○於八十五年間陸續向其借款一百一十萬元，被告癸○○
      原不知此事等語（見本院卷第一二六頁）；證人丑○○、丁○○均證稱：不認
      識被告癸○○等語；而告訴人壬○○、乙○○亦證稱：僅向被告寅○○借款，
      不認識被告癸○○等情；且公訴人所指被告寅○○重利之犯行，尚難證明，已
      如前述，是公訴人遽認被告癸○○、寅○○涉嫌自八十二年九月間起共犯常業
      重利犯行，實嫌速斷。
  （二）關於關於被告寅○○、癸○○共犯強制罪及被告癸○○恐嚇危害安全罪部分
      １、本件公訴人認被告寅○○、癸○○對告訴人乙○○共犯強制罪及被告楊青
          霖對告訴人乙○○犯恐嚇罪（此部分檢察官漏未引用起訴法條），無非係
          以告訴人乙○○之指訴為主要依據。惟查，告訴人乙○○初於警訊時、偵
          查中雖均指訴稱：被告癸○○、寅○○於八十六年五月二十日上午十一時
          許，至其住處由被告癸○○對其德恫稱：你如不還錢，就會像阿堆欠人家
          錢被人抓至山上去毆打等語，致其心生畏懼，乃簽發每張面額十萬元，每
          張到期日均相隔一個月之五張本票交予被告寅○○，被告寅○○當場轉交
          被告癸○○收執，八十六年六月份癸○○打電話至其住處恐嚇稱：你本票
          已經開了，如不還錢，就叫兄弟來找你等恐嚇言語，致其心生畏懼云云（
          見警卷第一二至一九頁）；然其嗣後於本院審理時，初則指訴稱：八十六
          年五月二十日被告癸○○、寅○○一同至其家中，向其要五十萬元之利息
          ，後來被告癸○○說如不簽本票，就會像「阿堆」被捉到山上打，其因害
          怕才簽本票，之前被告癸○○就曾打電話給我說如不還五十萬元，要找人
          到我家等語（見本院八十八年六月三十日訊問筆錄）；後又改稱：八十六
          年五月二十日被告癸○○、寅○○有到我家，當時是被告寅○○先到，被
          告癸○○後來才到，其可能有通知被告二人至其住處，因為被告癸○○之
          前有打電話給其要五十萬元，那天被告寅○○才告訴其要將債權移轉給被
          告癸○○，被告癸○○是在電話中對其恫嚇如不還錢會像阿堆一樣被抓至
          山上毆打，是在八十六年五月二十日後打電話說的，被告寅○○則未對其
          以該些言語恫嚇，而且八十六年五月二十日被告癸○○有打電話至其家中
          催討，但其未接到電話，係其兒子李耀漳接到的，當時二人還在電話中對
          罵云云（見本院八十九年五月十日訊問筆錄）；之後又改稱：被告癸○○
          並未當面對其說如不還錢會像阿堆一樣被帶到山上毆打，其不清楚被告楊
          青霖在電話中對何人說，這件事係其聽兒子說的，那位兒子其亦不清楚云
          云（見本院八十九年七月十七日訊問筆錄），足見告訴人乙○○之指訴前
          後不一，且相距甚大，無法據此即認定被告癸○○、寅○○共犯強制罪及
          被告癸○○犯恐嚇罪。
      ２、被告癸○○於警訊時雖曾自白稱：係寅○○在現場恐嚇告訴人乙○○，如
          不開本票，將要押告訴人乙○○出去毆打云云（見警卷第七頁、第九頁背
          面），惟此業經被告寅○○於警訊時加以否認（見警卷第四至五頁），且
          與告訴人乙○○在警訊時指稱係被告癸○○出言恫嚇之指訴不符，難以採
          信。
     ３、另參以告訴人乙○○於八十六年五月間簽立五張本票後，於八十六年八月
         間告訴人乙○○交付其一張玉山銀行五萬元支票，同年九月間拿六萬元現
         金給被告癸○○，被告癸○○還告訴人乙○○一張十萬元本票，後來支票
         退票，未獲兌現等情，為被告癸○○、告訴人乙○○所自承（見警卷第十
         頁、第十八頁背面；本院八十九年七月十七日訊問筆錄），衡諸常情，若
         告訴人乙○○確受被告癸○○、寅○○恫嚇而心生畏懼，其應盡力籌錢還
         債，不可能遲至簽立本票近四月後，僅交付面額五萬元之支票一紙，且該
         支票復遭退票，益徵告訴人乙○○之指訴難以採信。
七、綜上各情，參互觀之，本件公訴人據以認定被告癸○○、寅○○共犯常業重利、
    強制罪及被告癸○○犯恐嚇罪（未據檢察官引用起訴法條）之直接證據，並不足
    以證明被告癸○○、寅○○確有公訴人所指之之該些犯行，雖認定犯罪事實所憑
    之證據，不以直接證據為限，惟本件綜合其他間接證據，亦無從本於推理之作用
    ，認定被告癸○○、寅○○確有公訴人所指之上開犯行。此外，本院依職權復查
    無其他積極證據足資證明被告癸○○、寅○○確有公訴人所指之上開犯行，揆諸
    前開說明，本於罪疑唯輕原則，應認不能證明被告犯罪，爰諭知無罪之判決。
據上論斷，應依刑事訴訟法第三百零一條第一項，判決如主文。
本案經檢察官陳昭廷到庭執行職務
中      華      民      國    九十一    年      四      月     三十     日
                              臺灣嘉義地方法院刑事第一庭
                                  法  官  林  坤  志
右正本證明與原本無異。
如不服本判決，應於判決送達後十日內，向本院提出上訴狀。
中      華      民      國    九十一    年     四       月    三十      日
                                  書記官  李  子  英
